【裁判字號】    99,台上,425
【裁判日期】    990121
【裁判案由】    強盜等罪
【裁判全文】
最高法院刑事判決              九十九年度台上字第四二五號
上  訴  人  甲○○
選任辯護人  陳正旻律師
上  訴  人  乙○○
            丙○○
上  一  人
選任辯護人  楊揚律師
上列上訴人等因強盜等罪案件，不服台灣高等法院中華民國九十
八年九月三十日第二審判決（九十八年度上重訴字第二號，起訴
案號：台灣板橋地方法院檢察署九十七年度偵字第六四五七、六
九八一號），提起上訴，本院判決如下：
    主  文
原判決關於甲○○、乙○○犯強盜殺人部分；丙○○犯結夥三人
以上強盜部分均撤銷，發回台灣高等法院。
其他上訴駁回。
    理  由
一、發回部分：
本件原判決認定上訴人甲○○、乙○○有如其事實欄所載之強盜
殺人犯行；上訴人丙○○有所載之強盜犯行，而撤銷第一審關於
渠等該部分之科刑判決，改判仍論處甲○○、乙○○共同犯強盜
殺人（乙○○為累犯）罪刑；判處丙○○犯結夥三人以上強盜罪
刑，固非無見。
惟查：(一)、通訊監察之錄音、錄影，其所錄取之聲音或畫面，既
係憑機械力拍錄，未經人為操控，該錄音、錄影經依刑事訴訟法
第一百六十五條之一第二項規定之調查程序後，自有證據能力。
至通訊監察之監聽譯文如係被告以外之人之司法警察（官）監聽
人員，於審判外將監聽所得資料以現譯方式整理後予以記錄而得
，則本質上屬於被告以外之人於審判外之書面陳述，為傳聞證據
，依刑事訴訟法第一百五十九條第一項規定，除法律有規定者外
，不得作為證據。故如欲採被告以外之人於審判外之書面陳述為
證據時，必須符合法律所規定之例外情形，方得認其審判外之書
面陳述有證據能力，並須於判決中說明其符合傳聞證據例外之情
況及心證理由，否則即有違證據法則及判決不備理由之違誤。原
判決認定卷附通訊監聽譯文，係監聽人員依據監聽內容所製之紀
錄文書，甲○○、乙○○「原皆承認有為如譯文所示之對話（詳
後述）」，認為適當，依刑事訴訟法第一百五十九條之五第一項
規定，具證據能力等旨（見原判決第十六頁第十七行以下）。然
稽諸原判決其後採憑監聽譯文之論述理由及原審審判筆錄之記載
，似無渠等同意有譯文所載對話之論述或記載（見原判決第四一
頁(九)，原審卷(二)第四二頁以下、第一一七頁以下、第一七八頁以
下各筆錄），甲○○且於原審爭執該通訊監聽譯文之證據能力（
見原審卷(一)第三０五頁），原判決未敘明該監聽譯文，是否符合
傳聞證據例外之情形，泛以上情，逕謂該轉譯之文字有證據能力
，併採為論處甲○○、乙○○犯罪之基礎，除有判決理由不備之
違法，亦與證據法則相違。(二)、原判決採納證人洪琨淞、許阿蘭
於偵查中之陳述為論處甲○○、乙○○之犯罪依據之一（見原判
決第二九頁第八至十三行、第三四頁(六)）。惟前揭證據係屬被告
以外之人於審判外之言詞陳述，為傳聞證據，原判決並未敘明其
符合傳聞證據例外情況之心證理由，逕採為認定甲○○、乙○○
犯罪之基礎，同有違證據法則，併有理由不備之違法。(三)、憲法
第十六條保障人民之訴訟權，就刑事被告而言，包含其在訴訟上
應享有充分之防禦權。刑事被告詰問證人之權利，即屬該等權利
之一，且屬憲法第八條第一項規定「非由法院依法定程序不得審
問處罰」之正當法律程序所保障之權利。為確保被告對證人之詰
問權，證人於審判中，應依法定程序，到場具結陳述，並接受被
告之詰問，其陳述始得作為認定被告犯罪事實之判斷依據。又被
告以外之人於審判外之言詞或書面陳述，除法律有規定者外，不
得作為證據。而所謂被告以外之人，不以證人為限，共同被告、
正犯、共犯及被害人於審判外之陳述，均屬之，為確保被告對為
證人適格者之詰問權，於審判中均應到場具結陳述，並接受被告
之詰問，其陳述始得作為認定被告犯罪事實之判斷依據。本件原
判決認定甲○○、乙○○有所載之強盜犯行，依理由之說明，係
以共同被告丙○○於警詢、偵查之供述為其部分論據（見原判決
第四六頁第十行以下、第五二頁第三至五行、第二一至二四行、
第六八頁第四行以下）。然前揭證據係屬甲○○、乙○○以外之
人於審判外之言詞陳述，為傳聞證據，甲○○及其原審之辯護人
並爭執其證據能力（見原審卷(一)第三三一頁背面）。稽之卷證，
丙○○並未於審判程序居於證人之地位具結為陳述，並接受甲○
○、乙○○之反對詰問（見第一審卷(二)第五六頁以下、第一二二
頁以下、卷(三)第五頁以下、卷(四)第七一頁以下、第二二六頁以下
，原審卷(二)第四二頁以下、第一一七頁以下、第一七八頁以下各
筆錄），原判決除未敘明丙○○之警詢供述，符合傳聞證據例外
情況之心證理由外，竟又謂丙○○於偵查時以共同被告身分之陳
述，因於第一審時，已以證人身分到庭詰問，該偵訊陳述具證據
能力等旨（見原判決第十二頁第十四行以下），其論既與卷證
資料不相符合，採證亦非適法。(四)、有罪判決書所記載之犯罪事
實，為論罪科刑適用法律之基礎，故符合犯罪構成要件之具體社
會事實，必須詳加認定，明確記載，然後於理由內逐一敘明其憑
以認定之證據及理由，使事實及理由兩相一致，方為合法。本件
原判決事實欄二三略載甲○○與乙○○、丙○○共謀以剝奪被害
人蔣仁曦行動自由之強盜方式，取得蔣仁曦向政府所領取之補償
金，推由甲○○、乙○○於民國九十七年一月三日凌晨攜帶兇器
水果刀，侵入蔣仁曦位於台北市○○街之住宅（丙○○對持刀侵
入住宅未具認識），剝奪蔣仁曦行動自由，至蔣仁曦不能抗拒，
而交付台北富邦銀行之金融卡，甲○○繼以電話聯絡丙○○駕車
前往蔣仁曦住處，三人共同將蔣仁曦押往甲○○所承租台北縣新
莊市○○街六十三巷二弄一號五樓頂樓加蓋之建物附近，俟甲○
○、乙○○及蔣仁曦下車後，丙○○即駕車離去返家，續由甲○
○、乙○○強取蔣仁曦之郵局金融卡及所載保險單等情，論以丙
○○、甲○○、乙○○有結夥三人以上強盜之犯行。理由內並說
明依憑甲○○、乙○○於偵查之供述、乙○○於偵審之證詞，及
丙○○駕車北上接應，將蔣仁曦載往上揭新莊市○○街之處所，
足以證明上訴人等對於以剝奪蔣仁曦行動自由強盜蔣仁曦之財物
，具有犯意聯絡及行為分擔等旨（見原判決第八六頁倒數第六行
以下至第八七頁第八行）。係認丙○○基於與甲○○、乙○○間
之謀議，始於九十七年一月三日凌晨駕駛車輛將蔣仁曦押往他處
，繼續非法剝奪蔣仁曦之行動自由，並續由甲○○、乙○○實行
上訴人等對蔣仁曦強盜財物之犯行。但(1)原判決就丙○○究竟於
何時、地、如何與甲○○、乙○○事前謀議並計劃強盜蔣仁曦所
領取補償金，並決定由甲○○、乙○○出面強盜，其僅負責其後
駕車之接應行為？未於事實欄明確認定，詳細記載，理由內亦未
為必要之說明，難謂適法。(2)丙○○始終否認知情並參與強盜犯
行。原判決依憑乙○○於偵查時供稱：丙○○知道我們的目的，
於駕車時，還罵蔣仁曦要其配合、老實一點，不然要施以毆打；
甲○○表示有與丙○○同赴現場勘察地形等旨（見原判決第二二
頁、第二五頁），及丙○○於九十七年一月二日、三日與甲
○○間之電話聯絡等情，認定上訴人等自始即有強盜犯意聯絡之
基礎（見原判決第三六、五二頁）。縱均無訛，乙○○如何得知
丙○○知情其等強盜蔣仁曦補償金之目的？憑何證據資以認定丙
○○於九十七年一月二日、三日與甲○○聯絡時，所談論內容確
與強盜蔣仁曦相關？乙○○所稱甲○○事前曾與丙○○勘察現場
是否屬實？俱攸關丙○○有無強盜財物犯意之認定，原判決未為
任何說明，遽認丙○○剝奪蔣仁曦行動自由，乃上訴人等共同實
行強盜財物行為之一部，自有證據調查未盡與理由不備之違法。
(五)、事實認定與理由說明，不相一致，或事實、理由欄內之記載
，前後齟齬，或認定之事實，與所採之證據不相適合，或認定事
實與卷證資料不符，即屬判決理由矛盾之當然違背法令。依原判
決認定之事實，甲○○於九十七年一月三日凌晨將蔣仁曦自其南
陽街住處押往甲○○中信街租處後，於同年月五日約二十一時許
，始至蔣仁曦南陽街住處取得蔣仁曦之郵局金融卡（見原判決第
四頁第十七至二十行）；理由欄並說明若甲○○、乙○○於九十
七年一月三日凌晨即已取得該金融卡，焉有不於當日提領，及依
憑甲○○「0000000000」號電話通聯紀錄等為其主要
論據（見原判決第五九頁倒數第二行至第六十頁第十二行），惟
繼引乙○○於偵查時供述未將蔣仁曦帶離其（南陽街）住處前，
甲○○即取得金融卡（見原判決第二四頁），資為上訴人等不
利之認定，就甲○○究竟於何時取得蔣仁曦之郵局金融卡一節，
前後齟齬，難謂無證據上理由矛盾之違法。(六)、有罪之判決書，
對被告有利之證據不採納者，應說明其理由，為刑事訴訟法第三
百十條第二款所明定。故有罪判決書對於被告有利之證據，如不
加採納，必須說明其不予採納之理由，否則即有判決不備理由之
違法。原判決認定丙○○有參與對蔣仁曦強盜之犯行，係以甲○
○、乙○○於偵查、第一審之證詞為其主要論據。惟稽之卷內筆
錄，甲○○於原審證稱：未告知丙○○關於蔣仁曦有政府補償金
之事，亦未事先與丙○○討論要赴蔣仁曦住處索錢，或與丙○○
曾勘查現場，係為搬運東西始向丙○○借車等旨（見原審卷(二)第
四六頁背面、四七頁）。如果無訛，似屬對丙○○有利之證據，
原判決未予採取，並未說明其理由，逕採甲○○、乙○○之前不
利之證詞認定丙○○有強盜犯行，亦有判決不備理由及證據調查
未盡之違法。(七)、卷宗內之筆錄及其他文書可為證據者，審判長
應向當事人、代理人、辯護人或輔佐人宣讀或告以要旨，為刑事
訴訟法第一百六十五條第一項所明定。事實審法院於審判期日就
文書證據踐行上揭調查程序，旨在使被告澈底了解該等文書記載
之內容及意涵，而為充分之辯論，以使法院形成正確之心證。故
文書證據如未經法院於審判期日依照上揭法定程序踐行調查，即
不得作為事實判斷之依據。原判決以卷附乙○○於偵查時繪製之
水果刀圖樣為據，說明該水果刀為甲○○、乙○○持以強盜之兇
器，執為論處該二人犯罪之證據之一（見原判決第二六頁、第
四九頁第五、六行），惟稽諸原審審判筆錄之記載，審判長似未
曾將該圖樣依法宣讀或告以要旨，予甲○○、乙○○及其辯護人
辨認及辯論之機會（見原審卷(二)第一七八頁以下），遽採為斷罪
之依據，自屬違背法令。以上或為上訴人等上訴意旨所指摘，或
為本院得依職權調查之事項，應認原判決關於上揭部分，有撤銷
發回更審之原因。
二、駁回部分：
按刑事訴訟法第三百七十六條所列各罪之案件，經第二審判決者
，不得上訴於第三審法院，為該法條所明定。本件上訴人甲○○
、乙○○另因非法由自動付款設備取財及竊盜案件，原審認係另
行起意，分別依刑法第三百三十九條之二第一項及第三百二十條
第一項論處罪刑，核屬刑事訴訟法第三百七十六條第一款及第二
款之案件。依前揭說明，既經第二審判決，自不得上訴於第三審
法院，甲○○、乙○○猶提起此部分上訴，顯為法所不許，均應
予駁回。
據上論結，應依刑事訴訟法第三百九十五條前段、第三百九十七
條、第四百零一條，判決如主文。
中    華    民    國  九十九  年    一    月  二十一  日
                      最高法院刑事第十一庭
                          審判長法官  石  木  欽
                                法官  洪  佳  濱
                                法官  韓  金  秀
                                法官  段  景  榕
                                法官  周  煙  平
      本件正本證明與原本無異
                                      書  記  官
中    華    民    國  九十九  年    一    月  二十六  日
                                                      K

司法院資訊處製作；財團法人民間司法改革基金會備份。
